【裁判字號】    95,家訴,4
【裁判日期】    951115
【裁判案由】    確認繼承權存在
【裁判全文】
臺灣臺北地方法院民事判決               95年度家訴字第4號
原      告  乙○○原名彭康生.
原      告  甲○○原名彭泰生.
共      同
訴訟代理人  壬○○
                        2
被      告  辛○○
被      告  己○○
被      告  戊○○
被      告  庚○○
被      告  丁○○
被告兼上列
四人共同
訴訟代理人  丙○○    住台北市○○區○○路一段288巷12號
                      身分證統.
上列當事人間請求確認繼承權存在事件，本院於民國95年10月31
日言詞辯論終結，判決如下：
    主  文
原告之訴駁回。
訴訟費用由原告負擔。
    事實及理由
甲、程序方面：
一、本件原告依台灣地區與大陸地區人民關係條例第67條、民法
    第1138條、民事訴訟法第247 條規定提起本訴，請求確認原
    告就被繼承人之遺產有繼承權存在，被告對彭家榮遺產之繼
    承權不存在。被告則辯稱原告前於民國93年12月間向本院提
    起93年度家訴字第218 號給付遺產訴訟，其中一項請求權基
    礎為民法第1146 條 之繼承回復請求權，該規定包含請求確
    認繼承人資格，及回復繼承標的之權利，原告於95年1 月5
    日另行提起本件訴訟，違反民事訴訟法第253 條規定等語。
    查民法第1146條繼承回復請求權，為獨立請求權基礎，與本
    件訴訟標的不同，自難認原告提起本訴，有違一事不再理原
    則，此合先敘明。
乙、實體方面：
一、原告主張：原告為被繼承人彭家榮與大陸元配舒桂貞所生子
    女，依民法第1138條第1 款規定，原告為被繼承人第一順位
    繼承權人。被繼承人來台後，再娶辛○○為妻，育有子女己○○、戊○○、庚○○、丙○○與丁○○。兩岸開放後，被
    繼承人彭家榮始知原告尚在，被繼承人彭家榮於88年6 月29
    日死亡，原告依法備妥證件，委託在台臨縣同鄉壬○○於法
    定期限內代辦聲明繼承，卻因被繼承人在其任職之工作履歷
    表未據實填明大陸元配與子女資料，且被告辛○○在開庭時
    偽證謊稱：「其夫生前告知是於38年逃離大陸一節‧‧‧公
    證書所載甲○○出生於40年3 月21日‧‧‧是否為彭家榮之
    子，亦屬有疑。」云云，致原告依法聲明繼承及抗告均遭駁
    回。惟依被繼承人親筆所書之「革命實踐研究院工作人員履
    歷表第四面『來台經過』欄末句載明：係『於41年1 月 (始
    離開大陸)返 抵台祖國 (台灣)。 』」故原告甲○○於40年
    3 月21日出生並無問題，足見被告辛○○為獨吞遺產而故意
    說謊。又據該履歷表第二面「簡要自述」欄後段所載：「余
    走廣州時，遽聞余家五口 (包括元配舒桂貞及三名子女在內
    )全 遭殺害，悲痛欲絕。此亦可能為其履歷表未記明其大陸
    配偶及子女主因；但其履歷已載明：『原配偶舒桂貞』卻是
    鐵的事證。另一個未記明大陸配偶、子女的原因，亦可能基
    於當年國共惡鬥的歷史背景，深恐其在國民黨任黨工，為防
    親人遭到共匪迫害或殘殺，故意不填寫以保護大陸親人，並
    對自身前途有益，另亦可能考慮再婚成家，以免重婚罪加身
    之種種時代背景所造成。另其履歷表亦有數處誤載：例如其
    第二面所載親屬：「父炳山，70歲，本年 (按址填表時之48
    年)在 台病故」云云不實，因彭炳山於21年即在大陸病逝，
    並與其母郭錦秀葬在江西南康老家的山項墓園內；同時其記
    載於41年1 月隻身自大陸逃抵祖國，然而再41年2 月26日申
    請設立戶籍謄本時，並無「彭炳山」為其家屬成員之記載。
    又其第三面親屬記載亦錯誤百出，例如雖記有：「弟美芬，
    28歲，在台經商」字樣，而在其親筆書寫之遷入登記申請書
    卻載：「侄美芬，均尚在香港」，兩者明顯矛盾，而履歷表
    與申請書所記兄弟亦嚴重不符，故其履歷表未記明大陸妻與
    子女就不足為奇，自不能以個人資料記載不實，認定原告並
    非被繼承人之子女。彭家榮原籍確有長女彭洪玉，且曾由彭
    家榮申請來台侍父並被打傷，彭洪玉因嫁美，無法在大陸親
    自辦理公證而拋棄權利。其履歷表記載彭炳山死亡時地及其
    兄弟等皆有誤，且其中所記兄弟彭美芬等人並非其親兄弟，
    且係相隔多代之遠房，連堂兄弟都談不上。又在中國父系社
    會習俗上，父親基於長輩地位，對兒女寫信稱「X 兒」或直
    稱其名「XX XX 吾兒」，故被繼承人彭家榮信稱「康兒」、
    「康生、泰生吾兒」並無不妥，至於原告寄信被告後母信稱
    「媽媽」，自署「乙○○、彭泰生」，與原名康生、又名泰
    生，係一人多名者，並無不可之理。被告辛○○誑稱願意分
    匯原告各40萬元，意圖騙取原告辦妥拋棄繼承公證書後寄給
    被告辛○○，經原告委託代理人依此辦理，並經聲請臺北市
    文山區調委會，請求調解被告各給付40萬元，然被告卻不出
    席調解，原告才發現被告意圖騙取原告拋棄繼承之公證書，
    以便獨吞遺產。原告確認被告侵占遺產後，先後具狀向法院
    聲請發支付明令，亦均遭被告異議，足證被告確係意圖詐騙
    取得公證書。原告聲明繼承雖經駁回，但依非訟事件程序處
    理者，依法並不生實質上之既判確定力。原告為此依台灣地
    區與大陸地區人民關係條例第67條、民法第1138條、民事訴
    訟法第247 條規定提起本訴，請求確認原告就被繼承人之遺
    產有繼承權存在，被告對彭家榮遺產之繼承權不存在。
二、被告則以：原告並非彭家榮之繼承人，原告在被繼承人彭家
    榮死亡後之遺產糾紛，已於民國93年12月間向鈞院提起93年
    度家訴字第218 號給付遺產訴訟，其中一項請求權基礎為民
    法第1146條之繼承回復請求權，該規定包含請求確認繼承人
    資格，及回復繼承標的之權利（最高法院40年台上字第730
    號判例參照），原告另行起訴違反民事訴訟法第253 條規定
    ，其訴顯然不合法且欠缺訴之利益。又被告等之繼承權是否
    存在，與原告有何干係？原告訴之聲明第2 項，亦顯欠缺確
    認之利益。原告於94年4 月間向台灣台北地方法院檢察署提
    起侵占告訴，亦經檢察官於94年12月19日不起訴處分等語，
    資為抗辯。而聲明：原告之訴駁回。
三、原告起訴主張被繼承人彭家榮有大陸配偶舒桂貞，被繼承人
    彭家榮來台後，再娶辛○○為妻，育有子女己○○、戊○○
    、庚○○、丙○○與丁○○之事實，被告對此並不爭執，自
    堪信為真實。至原告主張為被繼承人彭家榮與大陸元配舒桂
    貞所生子女，就被繼承人之遺產有繼承權存在云云，則為被
    告所否認，並以前開情詞置辯。經查：
（一）原告主張為被繼承人彭家榮之子，固據提出經財團法人海
      峽交流基金會（下稱海基會）驗證之大陸地區公證書、親
      屬關係公證書及委託書為證。惟按臺灣地區與大陸地區人
      民關係條例第七條規定：「在大陸地區製作之文書，經行
      政院設立或指定之機構或委託之民間團體驗證者，推定為
      真正」，臺灣地區與大陸地區人民關係條例施行細則第八
      條規定：「依本條例第七條規定推定為真正之文書，其實
      質上證據力，由法院或主管機關認定。文書內容與待證事
      實有關，且屬可信者，有實質上證據力。推定為真正之文
      書，有反證事實證明其為不實者，不適用推定」，故經海
      基會驗證之大陸地區公證書，其內容是否真實，法院仍應
      為實質上之調查，不得認係公文書逕予採信。查被告丙○○為被繼承人彭家榮與被告辛○○之婚生子女，有戶籍謄
      本可稽，且為原告於原起訴狀所不爭執。而原告與被告丙○○之檢體，經送法務部調查局鑑定結果，原告與被告丙○○不可能為同父異母之兄弟，有法務部調查局95年8 月
      8 日調科肆字第09500303050 號鑑定通知書可稽。被告辯
      稱原告並非被繼承人彭家榮之子，應為可取。況依原告所
      提被繼承人彭家榮於革命實踐研究院工作人員履歷表第四
      頁記載：「余於三十八年秋接篆龍南後，甫三月，共匪即
      傾巢來犯，----，余乃化裝出走，輾轉至粵境南雄，承至
      友黃君應新以貨車潛送韶關，轉至廣州，----，繞道抵香
      港，居港年餘，於41年1 月返抵台灣」。足認被繼承人彭
      家榮至遲於38年底已離開家園，而依原告所提大陸地區公
      證書記載，甲○○係於40年3 月21日出生，依甲○○之受
      胎時間推算，當時被繼承人彭家榮早已離開家園，亦難以
      認定為被繼承人彭家榮之子。且原告自承被繼承人彭家榮
      尚有一女彭洪玉，此為原告所提大陸地區公證書之記載所
      無，縱如原告所言，彭洪玉因嫁美，無法在大陸親自辦理
      公證而拋棄權利，惟證明親屬關係之公證書，就亡者尚能
      記載，對生存者自無不予據實記載之理。從而，自不能以
      原告所提大陸地區公證書，證明原告為被繼承人彭家榮之
      子。
（二）至原告所提彭家榮親函原告數十封、指名訓誡大陸子女錄
      音帶乙捲、傅承祖父遺像乙幀、被告承認原告有繼承權而
      願各給付40萬元之信函、大陸地區人民進入台灣地區保證
      書、入境人口申報流動人口登記聯單等文件，只能間接證
      明被繼承人彭家榮或被告曾認為或誤認原告為被繼承人彭
      家榮之子，原告既不能提出為被繼承人彭家榮之子之直接
      證據，亦不能遽此認為原告為被繼承人彭家榮之子。
四、綜上所陳，原告並不能提出為被繼承人彭家榮之子之直接證
    明，且原告與被繼承人彭家榮之婚生子丙○○之檢體，經送
    法務部調查局鑑定結果，不可能為同父異母之兄弟，已如前
    述，從而，原告請求確認對被繼承人彭家榮之遺產有繼承權
    存在，洵屬無據，應予駁回。又原告既非被繼承人彭家榮之
    繼承人，則原告訴請確認被告對彭家榮遺產之繼承權不存在
    ，亦無訴之利益，應併予駁回。
丙、結論：本件原告之訴為無理由，並依民事訴訟法第78條，判
    決如主文。
中    華    民    國    95    年    11    月    15    日
                  家事庭法  官  李慈惠
以上正本係照原本作成。
如對本判決上訴，須於判決送達後20日之不變期間內，向本院提
出上訴狀。
中    華    民    國    95    年    11    月    15    日
                        書記官  巫玉媛


司法院資訊處製作；財團法人民間司法改革基金會備份。
